臺灣高等法院臺中分院刑事裁定
111年度毒抗字第665號
抗  告  人  
即  被  告  廖偉良




上列抗告人即被告因聲請強制戒治案件，不服臺灣彰化地方法院
中華民國111年6月6日111年度毒聲字第296號裁定，提起抗告，
本院裁定如下：
    主  文
抗告駁回。
    理  由
一、抗告人即被告廖偉良（以下簡稱抗告人）抗告意旨略以：
　㈠緣抗告人經彰化地方法院令入戒治所施以強制戒治6個月以上
    ，抗告人認為裁定戒治之評分標準，若以受刑人及受觀察、
    勒戒之人之前科紀錄為評分之標準，將對一些刑期較長之受
    刑人及受觀察、勒戒人之評分欠缺考量，即過去所犯罪行皆
    已服刑完畢，裁定強制戒治卻依前科數量列入評分，此標準
    難以讓抗告人心服，亦與民國95年刑事庭會議決議之5年後
    再犯視為初犯之意旨背道而行。又據一事不二罰之法定界限
    原則，實有違憲法第8條保障之人身自由所為限制，亦不符
    憲法罪刑相當原則，並牴觸憲法第23條比例原則。
　㈡勒戒所之心理醫師僅以兩次簡短2至3分鐘之談話內容即評定
    抗告人是否於勒戒結束後，將有繼續施用之傾向，此種評估
    方式，於醫學專業角度上，若真有疾病之患者，僅能依初診
    論，未能實質有效達到觀察、勒戒之勸導意義，亦無法斷定
    有無繼續施用之傾向。
　㈢抗告人自111年3月29日入彰化看守所執行不能安全駕駛案件
    ，加上執行觀察、勒戒之保安處分，共計50天，且於執行保
    安處分完後，仍須返還彰化看守所執行，如此何來施用毒品
    之傾向，而須裁定強制戒治。
　㈣又逢戒治所每天都有人確診，戒治所是密閉空間，非常容易
    確診，抗告人只打了二劑疫苗，懇請鈞長為抗告人生命安全
    著想改判。
　㈤綜上所述，請鈞長重新評估抗告人強制戒治之裁定，又刑法
    第20條第3項規定【查無此規定】，不應以司法前科紀錄來
    衡量觀察、勒戒是否裁定強制戒治之依據，請鈞長依法減去
    抗告人觀察、勒戒之靜態分數，更為裁定等語。
二、按觀察、勒戒後，檢察官依據勒戒處所之陳報，認受觀察、
    勒戒人有繼續施用毒品傾向者，檢察官應聲請法院裁定令入
    戒治處所強制戒治，其期間為6 個月以上，至無繼續強制戒
    治之必要為止，但最長不得逾1 年，毒品危害防制條例第20
    條第2 項定有明文。再毒品危害防制條例規定強制戒治之目
    的，既係針對因施用毒品成癮者，此處尚非僅指身癮者，心
    癮者尤其為甚，其難以戒絕斷癮，致再犯率偏高，故有持續
    收容於戒治處所施以強制戒治之必要，是該條例第20條第2 
    項關於強制戒治之規定，係屬強制規定，只要觀察、勒戒後
    ，經評定受觀察、勒戒人有繼續施用毒品傾向者，檢察官即
    應聲請法院裁定受觀察、勒戒者令入戒治處所強制戒治，其
    中並無任何例外規定。又有無繼續施用毒品傾向的評估標準
    ，並非完全以受勒戒人勒戒後的結果為準，勒戒前的各種情
    況，仍應作為評估的依據。依勒戒處所評分說明手冊規定，
    是以前科紀錄與行為表現、臨床評估、社會穩定度三項合併
    計算分數，每一大項皆有靜態因子與動態因子。先以靜態因
    子分數評分，靜態因子分數總分在60分（含）以上為「有繼
    續施用毒品傾向」：60分以下，與動態因子分數相加，如果
    總分在60分（含）以上，為「有繼續施用毒品傾向」。是以
    ，刑事被告有無「繼續施用毒品傾向」，係依具體個案的臨
    床實務及相關事證等情綜合判定，有其相當的專業依據及標
    準，且涉及專門醫學；另衡酌強制戒治的目的，是為協助施
    用毒品者戒斷毒品的心癮及身癮，所為的一種保安處分類型
    ，該評估標準是適用於每一位受觀察、勒戒處分之人，具一
    致性、普遍性、客觀性，並加以綜合判斷的結果，倘其評估
    由形式上觀察，無擅斷或濫權等明顯不當的情事，法院自應
    予以尊重。
三、經查：
　㈠抗告人有於110年2月5日下午6時許、110年10月16日上午8、9
    時許、110年10月17日上午10時許、110年10月19日上午10時
    許，施用第一級毒品海洛因之事實，業據抗告人於偵查中坦
    承不諱，且抗告人為警查獲後所採集之尿液檢體，鑑驗結果
    呈可待因、嗎啡陽性反應乙節，有接受尿液採樣同意書、委
    託檢驗尿液代號與真實姓名對照表、臺北榮民總醫院臨床毒
    物與職業醫學科濫用藥物檢驗報告、欣生生物科技股份有限
    公司濫用藥物尿液檢驗報告、立人醫事檢驗所濫用藥物尿液
    檢驗報告存卷可憑，足認抗告人之自白與事實相符，抗告人
    前揭施用第一級毒品之犯行，應堪認定，合先敘明。
　㈡抗告人因上開施用第一級毒品案件，經臺灣彰化地方檢察署
    檢察官聲請觀察、勒戒，經原審法院以111年度毒聲字第88
    號裁定送勒戒處所觀察、勒戒後，經法務部○○○○○○○○附設勒
    戒處所評分人員於111年5月23日依法務部訂頒之「有無繼續
    施用毒品傾向評估標準」製作之「有無繼續施用毒品傾向評
    估標準紀錄表」，對抗告人施以有無繼續施用毒品傾向評估
    ，評分結果認抗告人⑴前科紀錄與行為表現得25分（靜態因
    子：毒品犯罪相關司法紀錄13筆，得分10分，上限10分；首
    次毒品犯罪年齡21至30歲，得分5分，上限10分；其他犯罪
    相關紀錄4筆，得分8分，上限10分；入所時尿液毒品檢驗無
    毒品反應，得分0分，共計23分。動態因子：持續於所內抽
    菸，得分2分，上限15分），⑵臨床評估得36分（靜態因子：
    有多重毒品（Amphetamine、Heroin）濫用，得分10分，上
    限10分；有菸（smoke）濫用，得分2分，上限6分；有注射
    使用，得分10分，上限10分；使用年數超過1年，得分10分
    ，上限10分，共計32分。動態因子：無精神疾病共病（反社
    會人格），得分0分；臨床綜合評估中度，得分4分，上限7
    分，共計4分），⑶社會穩定度得5分（靜態因子：有全職工
    作，得分0分。動態因子：家人無藥物濫用，得分0分，入所
    後家人無訪視，得分5分，出所後與家人同住，得分0分，上
    限5分），以上⑴至⑶項合計66分（其中靜態因子分數共計55
    分、動態因子分數共計11分），綜合判斷為「有繼續施用毒
    品傾向」，此有該所111年5月26日雲所衛字第11140001030
    號函暨所附111年5月23日「有無繼續施用毒品傾向證明書」
    及「有無繼續施用毒品傾向評估標準紀錄表」等自明（參臺
    灣彰化地方檢察署110年度毒偵字第1391號卷第229至233頁
    ）。
　㈢毒品施用者因具有病患性犯人特質，對其施以觀察、勒戒或
    強制戒治之保安處分，旨在協助施用者戒除毒癮，處分之性
    質非為懲戒行為人，為消滅其再次施用毒品之危險性，採以
    觀察、勒戒方式戒除其身癮，及以強制戒治方式戒除其心癮
    之措施，在評估有無繼續施用毒品傾向時，納入施用者此前
    之毒品等前案紀錄作為指標，可以反應施用毒品歷史紀錄，
    其是否能遵守法律規範之性格，及脫離毒品影響之可能性，
    通案列計一致但比重不同之分數（毒品犯罪相關司法紀錄每
    筆5分，其他犯罪相關紀錄每筆2分，各自上限10分之限制）
    ，再為個案上之統計與分數加總，最後得出有繼續施用毒品
    傾向之結論而認施用者有強制戒治之必要，有其本質考量及
    合理之關連性，並非僅針對施用者過去之前案紀錄，重複對
    施用者為刑事處罰，且受評估者之毒品犯罪或其他犯罪相關
    前科紀錄，客觀上反應出其沾染毒品之種類、時間、毒癮程
    度、行為態樣、外在影響環境、可能誘發其他犯罪等情狀，
    自足以作為評估其是否有繼續施用毒品傾向之標準，故將該
    等司法紀錄列為評分項目，並無不當。抗告意旨稱不應以司
    法前科紀錄來衡量強制戒治處分之依據，顯有誤會。
　㈣又上述原審裁定所依據之評估標準紀錄表，除詳列各項靜態
    因子、動態因子之細目外，並有各細目之配分、計算及上限
    ，且各項目多出自不同之評分者，並非僅憑簡單問答即能得
    出結論，亦非評估之醫師所得主觀擅斷，是該評估標準紀錄
    表乃係該勒戒處所相關專業知識經驗人士於抗告人執行觀察
    、勒戒期間，依其本職學識綜合上開各節評估，具有科學驗
    證而得出抗告人有繼續施用毒品傾向之結論，且在客觀上並
    無逾越裁量標準，自得憑以判斷抗告人有無繼續施用毒品傾
    向，依前揭說明，法院宜予尊重，及該評估標準紀錄表各項
    分數計算並無錯漏，且係經依修正後評估標準予以評定後，
    總得分在60分以上，則抗告人確有繼續施用毒品之傾向，而
    達應施以強制戒治之標準，是原審裁定令其入戒治處所施以
    強制戒治，核屬適法有據。而抗告人受觀察、勒戒前已在監
    執行及尚有徒刑待執行，並未影響評估標準紀錄表各項紀錄
    之分數或抗告人有無繼續施用毒品傾向之判定，以此作為拒
    絕接受強制戒治之辯解，自無理由。
　㈤另抗告意旨稱戒治所是密閉空間，非常容易確診，抗告人只
    打了二劑疫苗，懇請鈞長為抗告人生命安全著想改判等語，
    惟上開所述情事，與抗告人有無繼續施用毒品傾向之判斷無
    涉，且各戒治所皆依中央流行疫情指揮中心之防疫指引，進
    行環境清消及實施收容人健康監測，抗告人如有疑慮，自應
    詢問執行戒治機關是否為適當之安排，惟此非得作為改判之
    依據。
四、綜上所述，原審准許檢察官之聲請，裁定抗告人令入戒治處
    所施以強制戒治，經核於法並無違誤。抗告意旨以上揭情詞
    提起抗告，為無理由，應予駁回。
據上論斷，應依刑事訴訟法第412 條，裁定如主文。
中　　華　　民　　國　　111 　年　　7 　　月　　27　　日
           刑事第八庭   審判長 法　官  林  清  鈞
　　　　　　　　　　　  　　   法　官  黃  小  琴
　　　　　　 　　　　　　　 　 法　官  郭  瑞  祥                          
以上正本證明與原本無異。     
不得抗告。
                               書記官  賴  淵  瀛
　　　　　　　　　　　　　　　 
中　　華　　民　　國　　111 　年　　7 　　月　　27　　日